【裁判字號】    94,上更(二),338
【裁判日期】    950824
【裁判案由】    偽造文書等
【裁判全文】
臺灣高等法院刑事判決             94年度上更(二)字第338號
上  訴  人  臺灣板橋地方法院檢察署檢察官
上  訴  人
即  被  告  丙○○
選任辯護人  羅明通  律師
            王子文  律師
            王師凱  律師
上  訴  人
即  被  告  乙○○
選任辯護人  洪文浚  律師
被      告  丁○○
上列上訴人因被告等偽造文書等案件，不服臺灣板橋地方法院87
年度訴字第1713號，中華民國88年8月17日第一審判決（起訴案
號：臺灣板橋地方法院檢察署87年度偵字第1719號）提起上訴，
經判決後，由最高法院第二次發回更審，本院判決如左：
    主  文
原判決撤銷。
丙○○、丁○○共同行使偽造私文書，足以生損害於他人，丙○○處有期徒刑壹年，丁○○處有期徒刑拾月。偽造如附表一所示
之印文、署押，均沒收。
乙○○共同行使偽造私文書，足以生損害於他人，處有期徒刑陸
月；如易科罰金以參佰元折算壹日。偽造如附表一所示之印文、
署押，均沒收。
    事    實
一、丙○○於民國（下同）85年5月間，經由楊文龍介紹邀同乙○○出資，再於85年10月18日，以楊文龍名議與丁○○簽立
    委任狀、協議書，委請丁○○處理黃朝木所有之新店市○○
    段288號至296號地號九筆土地之購買、土地開發事宜。三人
    其後於86年4月23日，在見證人楊萬發家中，由乙○○出面
    以其名義，與黃朝木之代理人吳添貴簽訂土地買賣契約，約
    定以總價款新台幣（下同）2200萬元購買上開黃朝木所有之
    新店市○○段288號至296號地號九筆土地，並由乙○○提出
    現金300萬元，及簽發200萬元支票一紙，交付黃朝木作為部
    分價款；嗣因上開乙○○簽發交付黃朝木之200萬元支票經
    提示遭退票未獲兌付，且丙○○亦未及於該契約約定給付餘
    款期限內覓得買主，以籌措資金付款，黃朝木遂於86年6月
    19日發函通知乙○○解除上開土地買賣契約。迨至同年 7月
    間，丙○○、丁○○經由張國雄、林明欽、王龍鎮轉介，始
    覓得買主甲○○欲洽購上開黃朝木所有土地。詎丙○○、丁○○、乙○○明知上開土地買賣契約業經黃朝木解除契約，
    三人竟共同意圖為自己不法所有，基於詐欺取財及行使偽造
    私文書之犯意聯絡，先委請不知情之不詳姓名人士，在不詳
    時間、地點，以書寫如附件二所示不動買賣契約書之內容，
    再偽造附表一印文、署名之方法，偽造如附件二所示乙○○
    與黃朝木名義買賣上開土地之不動產買賣契約書一紙（其中
    總價款列為4200萬元，已付定金記載2000萬元，簽約日期改
    記載為86年4月25日），再加以影印。旋由丙○○、丁○○
    持前開偽造之買賣契約影本，隱瞞原買賣契約業經解除之事
    實，向甲○○洽談而佯稱：其三人合夥出資，由乙○○具名
    向黃朝木買賣上開土地之契約效力仍在保留中，其等已付了
    2000多萬元，因一時週轉困難，尚有部分餘款未付，致未辦
    理過戶，只須付清尾款及增值稅即可先行辦理過戶；至上開
    土地現由文化綠村社區占用作為籃球場、停車場使用，其等
    已與文化綠村社區管理委員會談妥，只須給付該委員會300
    萬元，委員會即同意遷讓，快者一週，慢者10天即可將土地
    圈圍云云，並要求甲○○於簽約時先行給付700萬元，佯稱
    其中300萬元用以支付文化綠村社區管理委員會，另四百萬
    元用以給付黃朝木等語，使甲○○陷於錯誤以為果然真實，
    遂於86年7月26日，在臺北縣永和市○○路1號4樓王龍鎮經
    營之中瀚開發股份有限公司，由乙○○出名為出賣人，由丙○○、丁○○為連帶保證人，並由丙○○提出如附件二所示
    偽造之不動產買賣契約作為附件以為行使，而與甲○○簽訂
    總價款一億八千一百五十萬元之買賣契約書，將新店市○○
    段288號至296號地號九筆土地轉售予甲○○，約定「第五條
    ：乙方應於簽定本買賣契約後30日內謄空本買賣標的物上之
    所有地上物，並於全基地圍築鐵皮圍籬並取得文化綠村社區
    管理委員會出具之該社區不得就本標的土地主張任何權益及
    妨害本銷售施工之切結書」；甲○○並因之陷於錯誤而交付
    第一期價款700萬元，並應丙○○、丁○○之要求，將該700
    萬元價款分開簽發為票面金額各為300萬元、100萬元、300
    萬元之支票三紙，交付乙○○收受後，旋由丙○○、乙○○
    各分得300萬元，丁○○分得100萬元，足以生損害於黃朝木
    、楊萬發、甲○○。嗣丙○○、丁○○、乙○○得款後，並
    未依約履行，設法取得文化綠村社區管理委員會出具之該社
    區不得就標的土地主張任何權益及妨害銷售施工之切結書，
    反將各自分得之價款供己清償債務或花費殆盡，丙○○並謊
    稱已將700萬元價款中之3、4百萬元交給黃朝木，而拒不退
    還該款，甲○○始知受騙，而訴請臺灣板橋地方法院檢察署
    檢察官偵辦；在檢察官偵查中復查悉其等共同偽造上開土地
    買賣契約並持以行使之情事。
二、案經甲○○訴由臺灣板橋地方法院檢察署檢察官偵查起訴。
    理    由
一、訊據上訴人即被告丙○○、乙○○、被告丁○○均矢口否認
    有詐欺、行使偽造私文書犯行，被告丙○○辯稱：伊與乙○○、丁○○確實有向黃朝木買地，但後因合作出資之建商退
    出或車禍死亡等變故，以致資金不足，嗣黃朝木通知要解約
    ，伊原與他商量願付一千二百萬價款，黃朝木不同意，但有
    說給伊三個月去處理，因此伊認為尚未解約，另偽造之附件
    契約，伊並不知情，伊與告訴人簽約時並未看見有此附件，
    至七百萬元係告訴人自己開票給伊等，並非伊要求，故伊未
    詐騙告訴人云云。被告乙○○辯稱：渠是經丙○○邀引出資
    投資本件土地買賣，在與黃朝木、甲○○簽約前，渠均未參
    與接洽事務，僅單純具名簽約及出資，迄今渠交付丙○○之
    出資尚有五、六百萬元未回收，渠亦是被害人，再渠雖有收
    到黃朝木解約之存證信函，惟渠告知丙○○後，丙○○告訴
    渠會處理，沒有問題，致渠一直認為渠與黃朝木間之土地買
    賣並未解約，才轉賣予甲○○，且渠簽約時並未見契約有何
    偽造契約之附件，故渠並未偽造契約持以詐騙甲○○簽約交
    付價款等語。被告丁○○則辯稱：渠只是受丙○○委託仲介
    乙○○與甲○○間土地買賣，賺取仲介費而已，且簽約時並
    無偽造契約附件，在此之前渠並不認識乙○○，對乙○○與
    黃朝木間之買賣契約，渠並不知情，渠無偽造契約，亦無詐
    騙告訴人，張某與地主簽約之事，渠不知情，收款時渠也不
    在場，一百萬元是走路工，渠祇是仲介人而已，並無犯罪行
    為云云。惟查：
  (一)證據能力部分：
    1.被告乙○○、丙○○在本院審理中，分別對於其餘被告所
      涉犯行部分，以證人之身分具結接受其他被告、辯護人交
      互詰問，供陳：歷次偵審中所為供證實在等語（見本院95
      年7月13日審判筆錄）。其餘同案被告在本院審理中，亦
      對於該二人於迭次偵審中之陳述表示沒意見（見本院95年
      8月10日審判筆錄）；則被告乙○○、丙○○在於迭次偵
      審中之陳述應有證據能力。
    2.被告乙○○、丙○○在本院審理中，並未請求對於同案被
      告丁○○實施詰問權，且對於同案被告丁○○在迭次偵審
      中之陳述表示沒意見，應視為同意作為證據（見本院95年
      8月10日審判筆）。本院審酌同案被告丁○○係屬共犯，
      渠於迭次偵審中製作筆錄時，尚無故意誣攀被告乙○○、
      丙○○之必要，因而認為適當，依刑事訴訟法第159條之5
      之規定，對於被告乙○○、丙○○，亦得為證據。
    3.證人黃朝木、吳添貴、王龍鎮、林明欽、張國雄、曾英沅
      於檢察官偵查中具結所為供證，係修正刑事訴訟施行前已
      依法定程序進行之訴訟程序，依新修正刑事訴訟法施行法
      第7條之3之規定，其效力不受影響。且渠等於檢察官偵查
      中具結所為之上揭供述，並無顯不可信之情況，依刑事訴
      訟法第159條之3第2項之規定，得為證據。
    4.卷附被告丙○○委以楊文龍具名與被告乙○○於85年6月
      26日簽立之協議書、被告丙○○與案外人楊文龍於85年10
      月18日共同具名與被告丁○○簽立協議委請丁○○處理新
      店市○○段288等地號九筆土地之委任狀、被告丙○○以
      案外人楊文龍名義於85年10月18日與丁○○簽訂共同開發
      上開土地並約定獲利按百分比計算之協議書、被告乙○○
      具名於85年11月15日書立抵押權權利轉讓切結同意書、支
      票暨退票理由單、催告履約、解約通知律師函、土地登記
      簿謄本等影本，雖屬被告以外之人審判外之書面陳述，然
      被告乙○○、丙○○、丁○○在本院審理中對於該等書證
      ，已表示沒意見，應視為同意作為證據（見本院95年8月
      10日審判筆）。本院審酌該等書證作成時間在數年之前，
      應無故意誣攀被告等人之必要，因而認為適當，依刑事訴
      訟法第159條之5之規定，該等書證亦得為證據。
  (二)被告丙○○於85年5月間，經由楊文龍介紹邀同乙○○出資
    ，及被告丁○○參與接洽，共同計畫洽購黃朝木所有坐落台
    北縣新店市○○段288、289、290、291、292、293、294、
    295、296等地號九筆土地轉售牟利之事實，業據被告丙○○
    在原審於88年7月13日訊問時供陳：86年4月向黃朝木買地，
    是伊和乙○○、丁○○一起商量買地賺取轉售差價云云（見
    原審卷第164頁）；在本院更審前審理中又陳稱：（問：你
    們85年11月15日讓渡給丁○○，他就知道乙○○與你要向黃
    朝木買土地？）知道，但是當時我們還沒有跟黃朝木簽約等
    語（見本院上更(一)字卷第184頁）。核與被告乙○○在檢察
    官偵查中所供：是為了合作開發新店土地，丙○○說他不方
    便出名，才找他乾兒子楊文龍，伊想說有設定抵押權在鳳山
    土地，所以由何人出名簽契協議書無所謂，伊這80萬有交給
    丙○○及楊文龍，伊共交給他們2人900萬元等語（見偵字第
    1719號卷第128頁背面、第129頁）相符；並有被告丙○○委
    以楊文龍具名與被告乙○○於85年6月26日簽立之協議書（
    見偵字第1719號卷第274頁面至第278頁）、被告丙○○與案
    外人楊文龍於85年10月18日共同具名與被告丁○○簽立協議
    委請丁○○處理新店市○○段288等地號九筆土地之委任狀
    （見原審卷第110頁），及被告丙○○以案外人楊文龍名義
    於85年10月18日與丁○○簽訂共同開發上開土地並約定獲利
    按百分比計算之協議書影本（見原審卷第110頁）各一件在
    卷可稽；顯見被告丁○○自85年10月18日起即有參與被告丙○○、乙○○向黃朝木購買新店市○○段288等地號九筆土
    地開發轉售謀利事宜；是被告丙○○在原審所供「86年4 月
    向黃朝木買地，是伊和乙○○、丁○○一起商量買地賺取轉
    售差價」乙節，自屬可信。基此，亦可得徵被告丙○○、丁○○、乙○○其後於86年4月23日由被告乙○○具名簽約，
    以總價款2200萬元向黃朝木購買上揭土地，本在被告三人原
    先計畫範圍，被告三人均理應對所有契約始末知悉甚明。是
    故，被告丁○○辯稱：伊不知乙○○與黃朝木簽約之情等語
    ，顯非實在。
  (三)被告丙○○、乙○○於86年4月23日，在見證人楊萬發家中
    ，由被告乙○○出面以其名義，與黃朝木之代理人吳添貴簽
    訂土地買賣契約，議定以總價款2200萬元，購買購黃朝木所
    有坐落台北縣新店市○○段288、289、290、291、292、293
    、294、295、296等地號9筆土地（面積合計2182.91平方公
    尺），並由被告乙○○給付現金300萬元，及簽發200萬元支
    票一紙，用以給付部分價金，另約定「第二次付款：於本契
    約書訂立之日起30天（即86年5月24日），甲方（即乙○○
    ）應將買賣之總價餘款計1700萬元正一次付給乙方（即黃朝
    木）等情；業據證人黃朝木、吳添貴在檢察官偵查中供證在
    卷（見偵字第1719號卷第89頁背面、第90頁）；並有被告乙○○與證人黃朝木於86年4月23日簽訂之「不動產買賣契約
    書」一紙在卷可查（見偵字第1719號卷第106頁）。
  (四)嗣因被告乙○○未能按約付清價款，經證人黃朝木而於86年
    6月19日，委請彭志傑律師通知解除契約等情，亦據證人黃
    朝木、吳添貴證述屬實，並有解約通知之律師函等影本附卷
    可憑（見偵字第1719號卷第104頁）。被告乙○○亦坦承有
    收到黃朝木委託律師發的解約函（見偵字第1719號卷第91頁
    ）；並供陳：被告丙○○知道解約情事... 我知道解約有問
    丙○○，他說沒問題等語（見偵字第1719號卷第93頁）；則
    被告丙○○、乙○○等均已知悉被告乙○○與黃朝木簽訂之
    上開土地買賣契約，業經黃朝木委請律師以函件通知解除契
    約，亦毋庸置疑。
  (五)被告丙○○雖辯稱：黃朝木通知要解約，伊原與他商量願付
    1200萬價款，黃朝木不同意，但有說給伊三個月去處理，因
    此伊認為尚未解約云云；被告乙○○亦辯稱：伊雖有收到黃
    朝木解約之存證信函，然伊告知丙○○後，丙○○告訴渠會
    處理，沒有問題，致渠一直認為渠與黃朝木間之土地買賣並
    未解約等語。然查：
    1.證人黃朝木在原審具結供證：（問：土地買賣有解除？）
      已解除契約云云（見原審卷第37頁）。在本院更審前審理
      中又到庭具結證稱：（問：台北縣新店市○○段288至296
      等地號九筆是由你的總經理吳添貴代理？）是的；（問：
      簽約日期是86年4月23日？）是的；（問：後來他開給你
      的支票跳票，你經過催告而解除契約？）是的：（問：解
      除契約是通知乙○○？）是的，沒有通知介紹人；（問：
      後來仲介有無跟你協商契約延後三個月？）這件事我是委
      託吳添貴，我本身沒有人跟我協商：（問：你有無同意延
      後？）沒有，我有沒收訂金等語（見本院上更(一)字卷第11
      7頁、第118頁）。
    2.證人吳添貴在檢察官偵查中具結供證：（問：跳票後買方
      及仲介有否與你們聯絡？）沒有云云（見偵字第1719號卷
      第91頁）。在本院更審前審理中又到庭具結證稱：（問：
      黃朝木的台北縣新店市○○段288至296等地號九筆，是由
      你出面辦理？）是的；（問：乙○○的支票貳佰萬跳票，
      催告函及解除契約是你委託律師辦理？）是的；（問：乙○○有無請仲介跟你協商延後處理？）沒有，這個案件到
      出庭後才再見面：（問：後來他將這塊地再出賣給甲○○
      的事，你是否知道？）不知道；（問：賣給甲○○時，有
      附86年4月25日的契約書，有何意見？提示）這不是我們
      簽訂的契約書，我只有4月23日的契約書：（辯護人請求
      信問證人：土地是否已賣出？）還沒賣出：（問：地被佔
      用後，已經取得執行名義，為何不執行？）因為佔用人無
      理，有人有能力去處理，我們就便宜賣，我們本身沒有能
      力處理等語（見本院上更(一)字卷第118頁至第120頁）。
    3.被告乙○○雖辯稱：伊接到催告函後，有去找丙○○，丙○○告訴伊說已經找楊萬發跟地主協商可以延後三個月云
      云；被告丙○○亦辯稱：楊萬發是賣主的介紹人，所以我
      去找楊萬發去跟地主協商，當時他說可以有三個月到六個
      月的時間等語。證人楊萬發在本院上訴審於89年1月3日調
      查中亦到庭證稱：頭一次訂約時，我是見證人，後因乙○○未按時繳款才解約，不過沒有存證信函給我，我有與黃
      朝木協商，是丙○○找我，地主希望延期，他也希望延期
      ，但沒說時間云云（見本院上訴字卷第94頁）；以附和其
      說。然再查，證人楊萬發在本院更(一)審於91年5月28日調
      查中另到庭具結證稱：（問：乙○○將這塊地轉賣給甲○○的事你是否知道？）不知道；（問：乙○○向黃朝木購
      買土地時，付現金參佰萬，支票貳佰萬，支票跳票後，經
      黃朝木委任律師催告，後來解除契約的事，你是否知道？
      ）付現金三百萬，支票二百萬我知道，催告及解除契約我
      不知道：（問：乙○○說他接到催告函後，有去找丙○○
      ，丙○○告訴乙○○說已經找楊萬發跟地主協商可以延後
      三個月，是否實在？）我不知道；... 退票我知道，解約
      我不清楚，沒有說三個月到六個月的事情等語（見本院上
      更(一)字卷第11 6頁）。其先後二次在本院更審前上訴審、
      更(一)審調查中到庭所為供證，全然不同；經本院更(一)審於
      91年7月19日調查中質問為何其先後所述為何有異，仍供
      證：（問：89 年1月3日說有跟黃朝木協商等語，與你在
      本院上次庭期所言不同，有何意見？提示筆錄並告以要旨
      ）他（丙○○）去找我，我說我打電話，要陳跟黃（朝木
      ）講，有沒有解約我不曉得；（問：證人楊萬發有無告訴
      丙○○說地主同意延三個月？）沒有，我不是地主我沒有
      這個權利；（問：當時為何要延期？）我不知道，我只告
      訴他，直接跟黃朝木講云云（見本院上更(一)字卷第181頁
      ）；則證人楊萬發在本院上訴審調查中到庭所供「我有與
      黃朝木協商，是丙○○找我，地主希望延期，他也希望延
      期」乙節，是否屬實已容懷疑。再查，本案台北縣新店市
      ○○段288至296 等地號九筆土地均係由地主黃朝木委請
      渠公司總經理吳添貴代為處理，地主黃朝木本人並不親身
      參與其事，且被告乙○○開立之二百萬元支票跳票後，賣
      方即委託律師發函解除契約等情，業據證人黃朝木、吳添
      貴供證如前，並有律師通知解約函在卷可憑；從而，證人
      楊萬發在本院上訴審所供「有與黃朝木協商，地主希望延
      期，他也希望延期」乙節，顯然與事理有違，而不足採。
    4.綜上各節，得見被告丙○○、乙○○於86年4月23日，與
      地主黃朝木之代理人吳添貴簽訂之土地買賣契約，因其後
      被告乙○○未能按約付清價款，經地主黃朝木於86年6月
      19日，委請彭志傑律師通知而確定解除契約，並無仍未解
      約或延長數月之情事，已甚為明確。被告等此部分所辯，
      並無足採。
  (六)被告等於86年7月26日，由被告乙○○出面為出賣人，另由
    由丙○○、丁○○為連帶保證人，與告訴人甲○○就本案土
    地簽訂總價款一億八千一百五十萬元之土地買賣契約等情，
    業據被告三人供陳在卷，並有雙方於86年7月26日簽訂之不
    動產買賣契約付卷足參，此部分事實自可認定。
  (七)被告乙○○與告訴人甲○○於86年7月26日就本案土地簽訂
    之土地買賣契約，其契約後另附有如附件二所載被告乙○○
    與黃朝木名義於86年4月25日簽訂總價款為4200元之土地買
    賣契約書（如附件影本）作為附件等情，已據告訴人甲○○
    在本院審理中具結指證甚詳，並據其提出該契約書在卷為證
    （見偵字第17 19號卷第5頁至第7頁）。被告丙○○、乙○○、丁○○雖辯稱：偽造之附件契約，伊等並不知情，伊與
    告訴人簽約時並未看見有此附件云云。然查：
    1.證人王龍鎮於檢察官偵查中具結供證：我是做房屋仲介，
      林明欽、張國雄介紹這案子，由甲○○向乙○○（買）系
      爭土地，一開始是丁○○先來，之後是詹某和丙○○來，
      到簽約時詹某、陳某及乙○○三人一起來；甲○○有問被
      告三人是否有給黃朝木2000萬元，他們三人都說有，簽約
      時所附的契約書影本，他們三人鐵定都有看過，因當天所
      提出的資料除這二份資料外，只有代書抄抄寫寫的一些資
      料外沒有很多，且當天談了將近2、3個小時云云（見偵字
      第1719號卷第132頁背面）。另證人林明欽、張國雄在偵
      查中具結為相同之供證（見偵字第1719號卷第133頁）。
    2.證人即代書曾英沅在檢察官偵查中具結供證：（問：86年
      7月26日簽這份契約書？提示）是，這份契約書是在中瀚
      公司簽的，當時我在場，契約當事人也在場，另外還有其
      他人，王龍鎮、張國雄也在；（問：當天妳何以會過去？
      ）當天中瀚公司的人打電話給我說，要簽約，要我過去；
      （問：當天簽約時買賣契約書附件是否訂在主約後面拿給
      當事人看了再簽名？提示附件），他們當事人看完簽名後
      ，再由我蓋騎縫章，章是他們四人交給我的，附件即為86
      年4月25日乙○○與黃朝木所簽契約；（問：當時妳是否
      有發現價款相差一億多？）我知道，印象是這塊土地有被
      其他社區佔用，賣方保證土地可收回使用，並可蓋六樓以
      上，因該土地是觀光區，所以才差這麼多；... （問：當
      天契約一式二份是否都交由雙方收執，是否都有附件？）
      是一式二份，是否都有附件我不確定等語（見偵字第1719
      號卷第139頁背面、第140頁）。在原審具結證稱：（問：
      買賣契約也是你們準備的嗎？）是我們準備；有附乙○○
      的買賣契約當附件；是誰交給我的，我不記得，但是是當
      場交給我的；（問：對附卷附證一乙○○、黃朝木不動產
      買賣契約有何意見？）就是這份；（問：陳述過程？）乙○○一開始就在場，我在現場，他們三人都在，我不記得
      誰說土地很複雜；簽約約定地點，是張先生（張國雄）介
      紹的，是張國雄說的地點，張國雄打電話給我做這個案子
      。簽約是當天擬定的、制式的，經過他們協商，王董（經
      驗上）告訴我，我也不確定，告訴我細節寫上去，內容我
      不參與；契約內容是他們先協議好，再告訴我的；契約做
      兩份，買賣雙方各一份，我們不留底；我不記得有拷貝備
      份，契約有給乙○○並有附件；... （問：資料在簽約之
      前就準備好了嗎？）我到場時，他們都準備好了，連同附
      件，都準備好了；我不記得賣方契約是否有附件；土地是
      由風景區到住宅區，是故價金由一億多元降到二千五百萬
      元是合理的：（問：附件附上去是何人主張？）是他們提
      出來的；（問：契約之內容為何從一億多元降到二千多萬
      元？）是因為容積率的問題，才把價款提高；土地由風景
      區改為住宅區，如無法變更把價款降到二千多萬元等語（
      見原審卷第117頁、第118頁）。在本院審理中又到庭具結
      供證：這個買賣契約書是我簽的，我是這個案件的簽約代
      書人；（問：這個契約書的內容是何人製作的？）是我製
      作的：（問：是何人跟妳說要照這個內容來打字？）這種
      合約書是我根據我代書事務所一般替人製作合約的契約書
      ，再跟據雙方金額、標的及條件的約定製作：（問：這個
      契約是當天製作的嗎？）是：（問：立契約書人的住址、
      身分證等資料是何人填寫的？）姓名的部分是他們自己親
      自簽名的，其餘的地址、身分證等資料是他們拿資料給我
      ，我來填寫的：（問：是先簽名還是先寫填寫住址、身分
      證？）時間太久，我不記得了；（問：後面附件有署名乙○○及黃朝木的買賣合約，這個附件是由何人其出？）應
      該是出賣人提出的：（問：在何時、何地提出？）當天提
      出的；依照我作代書的習慣，如果有附件的話，這個附件
      如果是賣方提出的話，我就只會在買方的的合約書上做附
      件，蓋騎縫章，賣方的合約書就會省略附件，自然也不會
      有騎縫章，如果附件是賣方提出就有相反的作法；（問：
      這是附件是何人要求你附在合約後面？因為該合約的文字
      中沒有提到有這份附件？）一般我做的合約書條文裡面不
      會提到有無附件；該份合約是因為當初簽約的時候，土地
      的所有人不是出賣人乙○○，賣方就主動提出這份附件表
      示有權利來賣，當然我就要附在合約的後面作附件，以證
      明出賣人有權利出賣。這不用任何人要求，代書本來就要
      這樣做云云（見本院95年8月10日審判筆錄）。其先後所
      供均為一致（該證人在原審訊問時原雖曾供稱「契約有給
      乙○○並有附件」，然同一庭訊時旋又改稱「我不記得賣
      方契約是否有附件」，是其所述尚難認與檢察官偵查或本
      院所供不符）。
    3.被告乙○○於檢察官偵查及本院更審前訊問中均坦承有交
      付代書自己之印章以蓋騎縫章之事實（見偵查卷第132頁
      、本院上更(一)字卷第137頁）。再觀諸告訴人提呈前開連
      同附件契約之買賣契約書原本，其頁與頁間均蓋有被告乙○○及告訴人印文之騎縫章，且印文位置、大小均相符一
      致，亦經檢察官於偵查中審認在卷（見偵字第1719號卷第
      13 1頁背面）；即被告丙○○、乙○○之選任辯護人在本
      院準備程序中對此「騎縫章印文位置、大小均相符一致」
      之情狀，亦均明確表示不再爭執（見本院95年2月20日準
      備程序筆錄第1頁、第2頁）。
    4.選任辯護人雖曾質疑：騎縫章印文係代書曾英沅於被告乙○○不知之情況下所蓋云云。然再查：
      (1)契約所使用之印章，係被告乙○○親自交付代書曾英沅
        蓋用乙節，業據被告乙○○陳明在卷。被告乙○○於代
        書蓋用印章之時既有在場，豈有不察查代書曾英沅是否
        有依其指示蓋用印章之理？而代書曾英沅又豈有當著被
        告乙○○之面前，違反其意願蓋用印章之可能。
      (2)訂定本案買賣契約書之時，告訴人與被告尚未茲生爭執
        ，代書曾英沅實無違反任何一方之意願蓋用印章，以圖
        利對方之必要。
      (3)代書曾英沅茍有違反被告乙○○之指示任意蓋用騎縫章
        ，被告乙○○在訴訟壓力之下，理應早即對該代書提出
        追訴方符常情。乃迄今仍未見被告乙○○對代書曾英沅
        有何訴追之舉，此情亦核與常理有違。
      (4)綜上，選任辯護人所質疑：騎縫章印文係代書曾英沅於
        被告乙○○不知之情況下所蓋乙節，應非屬實。
    5.證人即代書曾英沅所供，核與證人王龍鎮、林明欽、張國
      雄之供證情節相符；參以：(1)告訴人所提出連同附件契約
      之買賣契約書原本，其頁與頁間均蓋有被告乙○○及告訴
      人印文之騎縫章，且印文位置、大小均相符一致，有如前
      述；(2)台北縣新店市○○段288至296等地號九筆土地並非
      被告乙○○所有，而係登記為案外人黃朝木名義，果非被
      告等提出相當之資料足以證明有權出售該等土地，告訴人
      自無輕率與被告乙○○簽訂總價款一億八千一百五十萬元
      之土地買賣契約，更無於訂約時即刻支付700萬元之理。
      綜上各節，告訴人甲○○在本院審理中具結所為指證，自
      屬可信，所提出「被告乙○○與黃朝木名義於86年4月25
      日簽訂總價款為4200元之土地買賣契約書」亦有證據能力
      及證明力。基此，被告乙○○與告訴人甲○○於86年7 月
      26日就本案土地簽訂土地買賣契約時，確實有以偽造之如
      附件二所載「被告乙○○與黃朝木名義於86年4月25日簽
      訂總價款為4200元之土地買賣契約書」作為契約為附件，
      亦可認定。被告丙○○、乙○○、丁○○辯稱：偽造之附
      件契約，伊等並不知情，伊與告訴人簽約時並未看見有此
      附件等語，尚無足採。
    6.被告三人雖均否認有提出附件之契約書，而依其所舉證人
      聞丁香亦到庭證稱：只知「張」與代書在寫契約，「張」
      叫我看一下，但沒戴眼鏡，看不清楚也沒看，契約詳細內
      容也沒看，也沒跟買方交談；（辯護人問：當天「張」拿
      給證人看一下的是什麼文件？）代書拿二張，簽約的東西
      給「張」，條文、附件都沒看；（問：是否附卷契約？）
      沒詳看內容，只知是二張信紙大小，A4紙直寫的；（問：
      證人當天「張」是否只簽二張？代書當時手寫或現場打字
      ？）只看到簽二張，當時代書是用手寫或打字的不確定，
      沒看到有什麼附件等語（見原審卷第129頁）」。然經本
      院核閱前揭契約書原本，已見該契約係採B4紙張橫式直寫
      ；又證人聞丁香前先稱乙○○叫其看一下契約內容，嗣又
      改稱代書僅交付二張簽約部分給乙○○，條文、附件都沒
      看，前後供述已然不一，則證人所為證言之真實性，自非
      無疑。況按一般簽約均係整體契約擬好後，始交付契約雙
      方審核、確認並簽章，不會單以簽署欄部分交予簽約者署
      名而已，更何況係總價金高達一億八千一百五十萬元之
      本件契約，故以上開契約採一式二份（參該契約書第十四
      條），則代書所交付予被告乙○○審閱、簽章之契約至少
      應係八張（一份四張，不含附件），始符常情，由此益見
      證人聞丁香所述無非迴護之詞，不足採信。
  (八)告訴人甲○○在本院審理中以證人之身分具結證稱：簽約之
    前不知道乙○○曾被黃朝木解約過云云（見本院95年8月10
    日審判筆錄）；核與被告乙○○在檢察官偵查中供陳：丙○○說之前之契約不會解除，所以我才沒有把律師通知解約事
    情告訴甲○○云云（見偵字第1719號卷第92頁背面）相符，
    此部分供述，自屬可信。基此自可得見被告等並未將與黃朝
    木所訂契約已遭解除之情事告知告訴人甲○○，而隱瞞此情
    。選任辯護人以告訴人委請律師所撰寫之告訴狀曾提及「乙○○與黃朝木之買賣契約效力尚在保留中」之字語，質疑告
    訴人甲○○早已知悉被告乙○○前於86年4月23日與黃朝木
    簽訂之買賣契約，曾經黃朝木通知解除乙節，並無足採。
  (九)上揭乙○○與黃朝木名義於86年4月25日簽訂總價款為4200
    元之土地買賣契約書，並非證人黃朝木或其委託之人所訂定
    而係出自偽造乙節。據證人供證：
    1.證人黃朝木在檢察官偵查中具結供證：（問：卷內這份契
      約是否你簽訂？提示附證一即告訴人所提出之乙○○與黃
      朝木名義於86年4月25日簽訂總價款為4200元之土地買賣
      契約書）不是（庭呈渠公司總經理得渠授權與乙○○所訂
      不動產買賣契約書）；（問：何以授權吳添貴賣土地？）
      他是渠公司總經裡云云（見偵字第1719號卷第89頁背面）
      。
    2.證人吳添貴在檢察官偵查中亦具結供證：（問：卷內這份
      契約是否你簽的？提示附證一即告訴人所提出之乙○○與
      黃朝木名義於86年4月25日簽訂總價款為4200元之土地買
      賣契約書）不是，契約書上「黃朝木」也不是我寫的，該
      筆土地買賣是我經手，我不知道有4200萬元賣系爭土地事
      情，我是和乙○○接洽的等語（見偵字第1719號卷第90頁
      背面）。在本院更審前審理中又到庭具結證稱：（問：賣
      給甲○○時，有附86年4月25日的契約書，有何意見？提
      示）這不是我們簽訂的契約書，我只有4月23日的契約書
      等語（見本院上更(一)字卷第119頁）。
    3.證人楊萬發在本院更審前上訴審調查中到庭具結證稱：（
      問：給告訴人之買賣契約你有簽名嗎？）沒有，而且此事
      是事後才告訴我的云云（見本院上訴字卷第95頁）。在本
      院更(一)審調查中又到庭具結證稱：（問：86年4月25日乙○○與黃朝木的買賣契約書上見證人也有你的章？提示）
      我只知道第一次契約，第二次的我不知道云云（見本院上
      更(一)字卷第140頁）。
    4.則本案被告乙○○與告訴人甲○○於86年7月26日就本案
      土地簽訂土地買賣契約後，所附被告乙○○與黃朝木名義
      於86年4月25日簽訂總價款為4200元之土地買賣契約書，
      係出自偽造，同可認定。
  (十)關於偽造之上揭不動產買賣契約係何人提出行使乙節，查；
    1.告訴人在本院審理中指述該契約係被告等人所提出，但不
      是被告乙○○云云（見本院95年8月10日審判筆錄）。核
      與被告乙○○在檢察官偵查中所供：渠與甲○○簽訂之契
      約所附契約影本是丙○○提出來的等語（見偵查卷第132
      頁）相符。雖被告乙○○其後於本院更審前審理中否認該
      筆錄之真實性，然經本院更審前於91年7月25日勘驗該偵
      查錄音帶之結果，亦確認上情無訛，此有勘驗筆錄乙份附
      卷可稽。被告乙○○在本院審理中亦坦承：我大概是這樣
      回答云云（見本院95年7月13日）；雖其又補充供稱：但
      是我意思不是這樣；沒有看過丙○○把附件契約提出過等
      語（見同上筆錄）；然被告乙○○之上揭筆錄，觀諸其文
      詞語意，係在說明：渠與甲○○簽訂之契約所附契約影本
      是丙○○提出來的云云已相當明確，自不容其事後以「意
      思不是這樣」搪塞。又被告乙○○與另被告丙○○、丁○○係屬共犯關係，果非確然有此事實，被告乙○○當無輕
      率供認，以誣攀其餘被告，並自陷囹圄之理；被告乙○○
      之上揭供述，應屬可信；偽造之上揭不動產買賣契約係被
      告丙○○提出行使，已堪認定。
    2.被告丁○○於偵查中供稱：我們已給黃朝木一千多萬元，
      總價金是四千多萬元云云（見偵查卷第46頁背面）；在原
      審又供稱：乙○○只有來簽約，沒有再與甲○○談條件及
      細節，細節是我和丙○○與甲○○洽談等語（見原審卷第
      107頁背面）。本院審酌：(1)被告丁○○若非知悉有該附
      件契約，則上開所述總價金金額焉能與附件契約之總價金
      如此相近；(2)台北縣新店市○○段288至296等地號九筆土
      地並非被告乙○○所有，而係登記為案外人黃朝木名義，
      果非被告等提出相當之資料足以證明有權出售該等土地，
      告訴人自無輕率與被告乙○○簽訂總價款一億八千一百五
      十萬元之土地買賣契約，更無於訂約時即刻支付700萬元
      之理；因認被告丁○○、丙○○與告訴人甲○○洽談契約
      條件時，有共同行使此偽造契約。
    3.被告乙○○與告訴人甲○○於86年7月26日就本案土地簽
      訂土地買賣契約時，確實有以偽造之「被告乙○○與黃朝
      木名義於86年4月25日簽訂總價款為4200元之土地買賣契
      約書」作為契約為附件，已如前述。被告乙○○為出賣名
      義人，形式上之全部資料中，亦僅有偽造之「被告乙○○
      與黃朝木名義於86年4月25日簽訂總價款為4200元之土地
      買賣契約書」，足以證明其對於台北縣新店市○○段288
      至296等地號九筆土意有處分之權利；則被告乙○○對於
      其與告訴人甲○○於86年7月26日就本案土地簽訂土地買
      賣契約時，確實有以偽造如附件二所載之「被告乙○○與
      黃朝木名義於86年4月25日簽訂總價款為4200元之土地買
      賣契約書」作為契約為附件，自難諉為不知；再參諸被告
      丙○○、乙○○、丁○○自85年10月18日起即共同計畫向
      黃朝木購買新店市○○段288等地號九筆土地開發轉售謀
      利事宜，有如前述；則被告乙○○對於同案被告丙○○、
      乙○○提出上揭偽造契約行使乙節，應有事前之犯意聯絡
      ，並推由被告丙○○、乙○○提出行使，亦可認定。
  (十一)偽造之如附件二所載「被告乙○○與黃朝木名義於86年4月
    25日簽訂總價款為4200元之土地買賣契約書」一紙，既係出
    自被告乙○○、丙○○、丁○○事前之犯意聯絡，而推由被
    告丙○○、乙○○提出行使；則該契約書應係被告乙○○、
    丙○○、乙○○共同謀議，而委請不之情之不詳姓名之人，
    於不詳時間、地點，以偽造如附表一之印文、署名所偽造，
    亦可認定。又，被告三人偽造「黃朝木」、「楊萬發」印文
    、署名，而偽造如附件二所載買賣契約，並持以行使，使告
    訴人陷於錯誤與之訂約，並交付部分價款700萬元，自足以
    生損害於黃朝木、楊萬發、甲○○。
  (十二)被告等故意不履行與告訴人甲○○所訂契約：
    1.被告乙○○與告訴人甲○○於86年7月26日就本案土地簽
      訂之土地買賣契約約定：「... 第三條：買賣價款壹億捌
      仟壹佰伍拾萬元；第四條：付款辦法：一簽立本買賣契約
      時，方甲方（即甲○○）支付700萬元整；... 二乙方完
      成本契約第五條時，雙方同意五日內由乙方（即乙○○）
      備齊過戶證件與甲方，先行辦理過戶手續；並於增值稅單
      下達五日內由甲方繳付1800萬元予乙方；... 第五條：乙
      方應於簽定本買賣契約後30日內謄空本買賣標的物上之所
      有地上物，並於全基地圍築鐵皮圍籬並取得文化綠村社區
      管理委員會出具之該社區不得就本標的土地主張任何權益
      及妨害本銷售施工之切結書；第六條：乙方無法完成本契
      約第五條約定時，本買賣契約自動失效，乙方應於10 日
      內無償退還甲方第一期款700萬元整」，有被告乙○○與
      告訴人甲○○於86年7月26日就本案土地所簽訂之土地買
      賣契約在卷可稽（見偵字第1719號卷第10頁至第13頁）。
      參以被告丙○○在原審亦供陳：我有出面簽契約，條件是
      我們負責把土地圍起來，建設公司才付錢等語（見原審卷
      第165頁）；則被告等於簽訂此部分契約後，首先要履行
      之義務即是「於簽定本買賣契約後30日內謄空本買賣標的
      物上之所有地上物，並於全基地圍築鐵皮圍籬並取得文化
      綠村社區管理委員會出具之該社區不得就本標的土地主張
      任何權益及妨害本銷售施工之切結書」，已甚為明確。
    2.被告丁○○於檢察官偵查供稱：有（於86年11月15日對王
      龍鎮提到拿其中3、4百萬元給黃朝木）云云（見偵字第
      1719 號卷第92頁）；在原法院審理中又供稱：（問：有
      無告訴甲○○其中之三百萬元是交給文化綠村社區管理委
      員會？）是丙○○講的（後又改稱忘記是誰講的）；（問
      ：這七百萬有四百萬給黃朝木是否有告訴甲○○？）講是
      有講，忘記是誰講的等語（見原審卷第107頁）。顯見告
      訴人甲○○於簽訂契約時所交付之700萬元，有部分約3、
      4百萬元，係告知甲○○要交付黃朝木，用以與文化綠村
      管理委員會洽商出具「該社區不得就本標的土地主張任何
      權益及妨害本銷售施工之切結書」之用。
    3.然據被告丙○○在本院審理供陳：我拿三百萬元、乙○○
      拿三百萬元、丁○○拿一佰萬都沒有錯云云；被告乙○○
      供陳：丙○○通知我過去，說要還我三百萬元，叫我把土
      地的權利讓出來等語；被告丁○○供陳：我是介紹人所以
      拿壹佰萬元云云（見本院95年8月10日審判筆錄）。則告
      訴人給付之700萬元，已遭被告三人朋分，甚為明確。
    4.被告丁○○在檢察官偵查中另供陳：（問：文化綠村300
      萬元是否有給？）沒有云云（見偵字第1719號卷第46頁背
      面）。
    5.被告丙○○在更審前雖辯稱：被告自告訴人甲○○處取得
      300萬元後，確係將其中230萬元交付謝先生，並委請謝姓
      建商之「謝先生」處理有關文化綠村占用系爭土地及搬遷
      相關事宜云云。然查：(1)被告丙○○於原審首次應訊時已
      供稱：（問：當時錢從何來？）我們三人和建商陳先生合
      建，但後來陳先生退出，我們又找一位謝先生，但謝先生
      後來車禍死亡，我們資金不足，我們才和黃朝木解約等語
      （見原審卷第164頁、第165頁）；顯見則謝姓建商已於與
      黃朝木解約之前即車禍死亡，嗣後又焉得收受被告丙○○
      之上開款項，處理文化綠村社區管理委員會佔用土地乙事
      ？(2)230萬元為鉅額之款項，被告丙○○茍若有將230萬元
      交付謝先生，委請渠處理有關文化綠村占用系爭土地及搬
      遷相關事宜，豈有不請所謂「謝先生」書立相當字據，以
      釐清錢財交付責任之理。(3)被告丙○○將230萬元之鉅額
      之款項交付所謂「謝先生」者，卻不知該人真實姓名為何
      ？究係何處人士？亦與常情有違。(4)被告丙○○又未能查
      報該所謂「謝先生」者之相關身份，以供本院查證該證人
      之確實死亡時間究係在本案發生之前，或本案發生之後？
      及渠是否有相當能力處理有關文化綠村占用系爭土地及搬
      遷相關事宜，自難為其有利之認定。至於，被告丙○○聲
      請傳喚之證人楊萬發雖在本院更審前到庭證稱：（問：錢
      如何用你知道？）我不知道，謝先生是拿到錢之前出現的
      ，本來要解決文化綠村之事，拿到錢時他就死了等語（見
      本院上訴字卷第97頁）；依其供證，既不知被告丙○○分
      到之錢如何使用，亦不知所謂「謝先生」者究係何人；亦
      難以此空洞之證詞而為被告丙○○有利之認定。
    6.綜上各節，得徵被告等於簽訂此部分契約後，竟即朋分告
      訴人交付之700萬元，而未將其中三百萬元或四百萬元交
      付黃朝木，亦未著手履行其應盡之「與文化綠村管理委員
      會恰商出具該社區不得就本標的土地主張任何權益及妨害
      本銷售施工之切結書」之義務，自灼然可見。
  (十三)被告丙○○、丁○○、乙○○未告知告訴人乙○○前與黃朝
    木簽訂之上開土地買賣契約，業經黃朝木通知解約之情，復
    持偽造之買賣契約作為附件，證明被告已價購黃朝木所有上
    開土地，憑以取信於告訴人簽訂買賣契約，已堪認定被告丙○○三人有施用詐術，使告訴人甲○○陷於錯誤而訂立不動
    產買賣契約；又被告等與甲○○簽訂契約，取得告訴人交付
    之700萬元後竟即朋分花用，而未將其中三百萬元或四百萬
    元交付黃朝木，亦未著手履行其應盡之「與文化綠村管理委
    員會恰商出具該社區不得就本標的土地主張任何權益及妨害
    本銷售施工之切結書」之義務，自可得證其等自始即具有詐
    欺之不法意圖。
  (十四)被告丙○○之選任辯護人雖以偵查卷第一頁之告訴狀記載有
    「乙○○與黃朝木之買賣契約效力尚在保留中」等語，質疑
    告訴人在簽本案契約之前已知悉乙○○曾遭黃朝木解除契約
    之情事。然查，告訴人甲○○已在本院審理中陳明：該訴狀
    係律師所撰寫，且因時間太久不知該言詞何指。另據被告丙○○選任辯護人所具94年10月3日刑事陳報狀，則以告訴人
    甲○○未經具結所為之陳述無證據能力，而否認該文書陳述
    之證據能力（見丙○○選任辯護人94年10月3日刑事陳報狀
    第3頁）。本院無從依該無證據能力之言詞陳述，遽為被告
    丙○○有利之認定。
  (十五)被告丙○○之選任辯護人又為被告辯稱：被告丙○○為與乙○○共同出資買受黃朝木所有之土地，早已於85年6月5日及
    同月10日即提供其友人周清波所有座落於高雄縣鳳山市之數
    筆土地與房屋，並分別設定1400多萬及720萬元之最高限額
    抵押予乙○○，以作為被告丙○○共同出資之費用並藉以擔
    保乙○○之先行出資；而被告乙○○又於85年11月15日將前
    揭1400多萬之抵押權再轉讓予丁○○，以作為丁○○共同出
    資買受黃朝木土地之擔保，嗣後因與告訴人甲○○簽訂轉售
    土地契約之故，又將已設定於上開設定於周清波土地之1400
    多萬元抵押權讓渡予告訴人甲○○以為擔保；由此可知倘被
    告丙○○自始即有詐騙告訴人之意圖，怎可能提供價值數仟
    萬元之土地建物以供抵押，卻僅向告訴人甲○○詐取三百萬
    元？尤其本件契約無法履行之後，系爭地抵押權設定書於告
    訴人持有中，該土地因設定有地押權致無法出賣或另為利用
    ，被告因此需對周清坡之繼承人負責，而另負擔巨額之債務
    ，足見上訴人丙○○自始至終均無詐騙告訴人之意圖云云。
    經查，被告丙○○雖曾於85年6月5日及同月10日，提供友人
    周清波所有座落於高雄縣鳳山市○○○段230-11、230-128
    、230-147地號三筆土地，及2493建號房屋，分別設定1400
    萬及720萬元之最高限額抵押予乙○○，以作為被告丙○○
    共同出資之費用，並藉以擔保乙○○之先行出資；而被告乙○○又於85年11月15日將前揭1400多萬之抵押權再轉讓予丁○○，以作為丁○○共同出資買受黃朝木土地之擔保，其後
    因與告訴人甲○○簽訂轉售土地契約之故，遂又將已設定於
    上開設定於周清波土地之1400多萬元抵押權轉讓予告訴人甲○○；固有被告丙○○提出之上揭各筆土地之土地登記謄本
    、乙○○具名之讓渡書及告訴人提出之本案土地買賣契約書
    在卷可憑。然再查，被告丙○○提供其友人周清波所有座落
    於高雄縣鳳山市○○○段230-11、230-128、230-147地號三
    筆土地，為同案被告乙○○所設定之抵押權為第四順位，在
    乙○○之前三順位之抵押權人，已分別設有1300萬元、1200
    萬員、2500萬元之抵押權；而鳳山市○○○段230-11地號土
    地面積93平方公尺，90年間公告現值每平方公尺33,075元；
    230-128地號土地面積460平方公尺，90年間公告現值每平方
    公尺33,619元；230-147地號土地面積145平方公尺，90年間
    公告現值每平方公尺37,418元；有各該土地登記謄本在卷可
    證。依此計算，高雄縣鳳山市○○○段230-11、230-128、
    230-147地號三筆土地，於90年間之公告現值總額，不過約
    2400萬元左右，其連同地上建物，清償前三順位之高額抵押
    債權，自難期有何殘餘價值。被告等以此無何殘餘價值之不
    動產為告訴人設定抵押，已難認有何經濟上利益；況觀諸本
    案買賣契約所載，被告等所提供予告訴人作為擔保者，不過
    係抵押權設定契約書，而非已經設定抵權擔保，更難認有何
    實際之效益；被告丙○○亦不可能因此而受有財物上之損害
    。被告丙○○提供已無經濟上利益之不動產，及無實際效益
    之抵押，換取700萬元之現金，自有其利得存在；被告丙○○基此辯解其無不法所有之詐騙意圖等語，委不足採。
  (十六)被告乙○○雖另辯稱：伊係受丙○○矇騙出資，尚負債五、
    六百萬元，伊亦是被害人云云。然查，被告乙○○之前是否
    係受丙○○之矇騙出資，核與該被告行使偽造私文書詐騙告
    訴人甲○○，為全然互不相關之兩件事；被告乙○○之前縱
    使有受丙○○之矇騙出資，亦不得執為其得行使偽造私文書
    詐騙告訴人甲○○之阻卻違法事由。
  (十七)被告乙○○之辯護人雖於本院更審前為被告辯稱：卷附之乙○○與甲○○之買賣契約書影本有二份，其偵查卷中第十三
    頁、第六八頁中簽署乙○○之「源」字不同，究何人提出云
    云。然本案契約係一式二份，已如前述；再稽之告訴人於告
    訴狀及補充告訴理由狀(二)所提附之該買賣契約書（見偵查卷
    第10頁至第13頁，第5頁至第7頁，第112頁至第118頁），與
    其在本院所提出之契約原本，無論在其手寫部分之字跡及署
    押、騎縫章之位置，均屬相同，顯係影印自告訴人甲○○原
    持有之買賣契約書原本。至另一買賣契約書影本（見偵查卷
    第68頁至第72頁），雖與前開契約原本或影本之內容一致，
    然其手寫部分之字跡及署押、騎縫章之「位置」，確略有不
    同（非指該筆跡係不同人所寫），應係源自另一份契約正本
    所影印。此部分，尚不足為被告等有利之認定
  (十八)至於，被告丙○○之選任辨護人聲請調查證據：
    1.傳喚證人蔡蓬盛以證明被告丙○○已透過證人蔡蓬盛之介
      紹委請謝姓商人代為協調文化綠村停止佔有黃朝木土地，
      但因謝姓商人臨時車禍致無法協調。然查：
      (1)被告丙○○、乙○○、丁○○於本院審理中已坦承分得
        300萬元、300萬元、100萬元花用，顯見該被告等並未
        將告訴人交付之700萬元用於解決文化綠村佔用土地之
        糾紛。
      (2)被告丙○○於原審首次應訊時已供稱：（問：當時錢從
        何來？）我們三人和建商陳先生合建，但後來陳先生退
        出，我們又找一位謝先生，但謝先生後來車禍死亡，我
        們資金不足，我們才和黃朝木解約等語（見原審卷第
        164頁、第165頁）；顯見則謝姓建商已於與黃朝木解約
        之前即車禍死亡，嗣後又焉得收受被告丙○○之上開款
        項，處理文化綠村社區管理委員會佔用土地乙事？
      (3)230萬元為鉅額之款項，被告丙○○茍若有將230萬元交
        付謝先生，委請渠處理有關文化綠村占用系爭土地及搬
        遷相關事宜，豈有不請所謂「謝先生」書立相當字據，
        以釐清錢財交付責任之理。
      (4)被告丙○○將230萬元之鉅額之款項交付所謂「謝先生
        」者，卻不知該人真實姓名為何？究係何處人士？亦與
        常情有違。
      (5)被告丙○○又未能查報該所謂「謝先生」者之相關身份
        ，以供本院查證該證人之確實死亡時間，究係在本案發
        生之前，或本案發生之後？及渠是否有相當能力處理有
        關文化綠村占用系爭土地及搬遷相關事宜。顯見被告丙○○所辯：將230萬元之鉅額之款項交付所謂「謝先生
        」者處理解決文化綠村佔用土地之糾紛乙節，係事後勾
        串之詞。本院因認事實已臻明確，並無傳喚證人蔡蓬盛
        之必要。
    2.傳喚證人王龍鎮、林明欽、張國雄，再查證附件二所示契
      約是否有作為本案被告乙○○與告訴人所訂契約之附件。
      然查：
      (1)證人王龍鎮、林明欽、張國雄於檢察官偵查中具結所為
        供證，係修正刑事訴訟施行前已依法定程序進行之訴訟
        程序，依新修正刑事訴訟法施行法第7條之3之規定，其
        效力不受影響。且渠等於檢察官偵查中具結所為之上揭
        供述，並無顯不可信之情況，依刑事訴訟法第159條之3
        第2項之規定，得為證據。
      (2)況且，縱使排除證人王龍鎮、林明欽、張國雄、曾英沅
        在檢察官偵查中具結所為供證；而以證人代書曾英沅在
        原審及本院審理中具結所為供證之合於常理，及告訴人
        所提出連同附件契約之買賣契約書原本，其頁與頁間均
        蓋有被告乙○○及告訴人印文之騎縫章，且印文位置、
        大小均相符一致，有如前述等情狀相互勾稽，亦足認定
        代書曾英沅在原審及本院審理中具結所為供證可採，並
        足以認定附件二所示契約確實有作為本案被告乙○○與
        告訴人所訂契約之附件。本件事實已臻明確，被告丙○○之選任辨護人聲請傳喚證人王龍鎮、林明欽、張國雄
        ，顯係意在拖延訴訟，本院認為不應准許。
    3.聲請勘驗本院更審前於89年1月3日訊問證人楊萬發之開庭
      錄音，確定該證人有供證：「頭一次訂約時，我是見證人
      ，後因乙○○未按時繳款才解約，不過沒有存證信函給我
      ，我有與黃朝木協商，是丙○○找我，地主希望延期，他
      也同意」等語，用以證明楊萬發確實有向被告表示已黃朝
      木協商保留契約云云。然查，證人楊萬發於該庭期有為如
      上之陳述，並無疑義，且經本判決引用；僅係本院認為該
      證人之該次陳述並不可信，已詳如前述。故被告丙○○之
      選任辨護人聲請勘驗該庭期錄音以核對筆錄，本院認無必
      要。
  (十九)被告乙○○之選任辨護人聲請調查證據：
    1.傳喚證人楊萬發部分，該證人業經原審及本院多次傳喚到
      庭具結作證，其再度聲請傳喚，本院認無必要。
    2.聲請將被告乙○○與告訴人甲○○於86年7月26日就本案
      土地簽訂之土地買賣契約，與其後所附偽造之被告乙○○
      與黃朝木名義於86年4月25日簽訂總價款為4200元之土地
      買賣契約書送請憲兵學校鑑定乙○○之筆跡、印文部分；
      因被告乙○○與告訴人甲○○於86年7月26日就本案土地
      簽訂之土地買賣契約，其後所附偽造之被告乙○○與黃朝
      木名義於86年4月25日簽訂總價款為4200元之土地買賣契
      約書，因告訴人所持有者僅係影本；基於鑑定印文應以原
      本送驗較為妥適之考量，本院因認為不宜以本案告訴人所
      持有之影本送請鑑定。
  (二十)綜上所述，被告三人所辯顯均係事後卸飾之詞，殊無可採，
    其等事證明確，被告三人犯行均堪以認定。
二、論罪法條：
  (一)按文書影本與原本可有相同之效果（最高法院73年台上字第
    3885號判例意旨參照）。被告丙○○、丁○○、乙○○行使
    偽造被告乙○○與黃朝木名義於86年4月25日簽訂總價款為4
    200元之土地買賣契約書影本部分，所為係犯刑法第216條、
    第210條之行使偽造私文書罪。其等偽造印章、印文及署押
    係為屬偽造私文書之階段行為，不另論罪；被告利用不知情
    之不詳姓名之人偽造契約書，為間接正犯。又被告等偽造私
    文書後復持以行使，其偽造私文書之低度行為為行使之高度
    行為所吸收，僅論以高度之行使偽造私文書罪。被告三人間
    ，有犯意聯絡及行為分擔，為共同正犯。
  (二)被告丙○○、丁○○、乙○○，隱瞞乙○○於86年4月23日
    與地主黃朝木之代理人吳添貴簽訂之土地買賣契約，業經地
    主黃朝木委請通知而確定解除契約之事實，而推由被告乙○○出面為出賣人，另由丙○○、丁○○為連帶保證人，於86
    年7月26日，與告訴人甲○○就本案土地簽訂總價款一億八
    千一百五十萬元之土地買賣契約，並獲取700萬元朋分花用
    部分，係犯刑法第339條第1項之詐欺取財罪。被告三人間，
    有犯意聯絡及行為分擔，為共同正犯。又，被告行為後，94
    年1月7日修正公布之刑法第33條第5款規定罰金刑為新台幣
    1000元以上，以百元計算之，新法施行後，依新法第2條第1
    項之規定，應適用行為時即修正前舊法之規定。以往實務見
    解，認原判決未及比較適用新舊法時，上訴後，雖比較結果
    以舊法有利於行為人；惟修正後之規定係以適用行為時法為
    原則，因此原判決雖未及比較適用，然上訴本院後，經比較
    新舊法，行為後之法律並非較有利於行為人，仍應適用行為
    時法，則原判決適用行為時法即無不當，自不構成撤銷之事
    由。
  (三)被告等所犯上揭行使偽造私文書、詐欺取財罪二罪間，有方
    法結果之牽連關係，為牽連犯，應從一重之行使偽造私文書
    罪處斷。次查，被告行為後，94年1月7日修正公布之刑法，
    自95年7月1日施行，修正後之刑法刪除第55條關於牽連犯之
    規定。本件被告所犯上開行使偽造私文書、詐欺取財罪二罪
    ，具有牽連犯之關係，依修正前即行為時之規定，應從一重
    之行使偽造私文書罪處斷；依修正後之刑法既已刪除牽連犯
    之規定，則所犯上述各罪應依數罪併罰之規定分論併罰。比
    較新舊法之規定，修正後之規定並非較有利於被告，依刑法
    第2條第1項之規定，應適用行為時之法律，即適用修正前刑
    法第55條牽連犯之規定，從一重之行使偽造私文書罪處斷。
三、原審以被告三人犯罪罪證明確，據以論科，固非無見。惟查
    ：(一)被告三人行使偽造私文書向被害人甲○○施詐，自足生
    損害於被偽造名義人黃朝木、楊萬發及被詐之甲○○，原判
    決漏未記載足生損害於甲○○，認定事實未臻翔適；(二)被告
    三人所行使上開偽造買賣契約書影本一份，供作本契約之附
    件，已非屬被告等所有，原審併予諭知沒收，亦有未當。被
    告乙○○、丙○○上訴意旨，砌詞否認犯行，為無理由；至
    於，檢察官依告訴人甲○○之請求上訴意旨指摘原審量刑過
    輕，本院審酌各被告犯罪之情節認為雖無理由，惟上訴意旨
    另指摘對被告丁○○、乙○○不宜為緩行之宣告，則為有理
    由；且原判決有上開可議之處，自屬無可維持，應由本院將
    原判決撤銷改判。爰審酌被告丙○○、丁○○、乙○○犯罪
    之動機在謀取不法財物，其詐騙行使偽造私文書之手段，在
    本案中行為分擔之程度、分得款項，對告訴人所生危害及犯
    罪後猶飾詞卸責為見悔意之態度等一切情狀，按其犯罪情節
    各量處如主文第二項所示之刑。再查：
  (一)被告乙○○行為後，刑法第41條已於89年1月10日經公布修
    正為第41條第1項，其規定為：「犯最重本刑為五年以下有
    期徒刑以下之刑之罪，而受六月以下有期徒刑或拘役之宣告
    ，因身體、教育、職業或家庭之關係，執行顯有困難者，得
    以一元以上三元以下折算一日，易科罰金。但確因不執行所
    宣告之刑，難收矯正之效，或難以維持法秩序者不在此限」
    。又，95年7月1日修正公布施行之刑法第41條第1項前段則
    規定：「犯最重本刑為五年以下有期徒刑以下之刑之罪，而
    受六個月以下有期徒刑或拘役之宣告者，得以新臺幣一千元
    、二千元或三千元折算一日，易科罰金。」。比較新舊法及
    中間法結果，以89年1月10日公布修正之刑法第41條第1項得
    易科罰金之規定，對於被告較為有利，依刑法第2條第1項後
    段之規定，自應適用89年1月10日公布修正之刑法第41條第1
    項之規定，以諭知易科罰金之折算準。
  (二)偽造如附件二不動產買賣契約書內，如附表一所示偽造之印
    文、署名，不問屬於被告與否，均應依刑法第219條之規定
    宣告沒收。
  (三)被告三人所行使上開偽造之如附件二所載不動產買賣契約書
    影本一份，既交付被害人甲○○，供作本契約之附件，已非
    屬被告等所有；至於被告等偽造如附件二所載不動產買賣契
    約書之原本，因不能證明尚屬存在，故本院認為毋庸併予諭
    知沒收。
  (四)偽造如附件二不動產買賣契約書內，如附表一所示偽造之「
    黃朝木」、「楊萬發」印文，均因影印效果不佳，是以依卷
    內之該等資料，僅足證明有偽造之該等「黃朝木」、「楊萬
    發」印文存在，而無法再送請鑑定或以外觀比對該等偽造之
    印文，是否出自同一偽造之印章所蓋用偽造，或是否先有偽
    造之「黃朝木」、「楊萬發」印章存在，再分別蓋用以偽造
    「黃朝木」、「楊萬發」之印文。故本院在無法證明「有偽
    造之『黃朝木』、『楊萬發』印章存在」之前題下，認為不
    應宣告偽造「黃朝木」、「楊萬發」之「印章」沒收，附此
    敘明。
據上論斷，應依刑事訴訟法第369條第1項前段、第364條、第299
條第1項前段，刑法第2條第1項前段、第28條、第216條、第210
條、第339條第1項、第38條第1第2款、第219條，89年1月10日公
布修正刑法第41條第1項，修正前刑法第55條、第33條第5款，罰
金罰鍰提高標準條例第1條前段，判決如主文。
本案經檢察官田炳麟到庭執行職務。
中    華    民    國    95    年    8     月    24    日
                  刑事第十庭    審判長法  官  劉景星
                                      法  官  陳志洋
                                      法  官  陳博志
以上正本證明與原本無異。
如不服本判決，應於收受送達後十日內向本院提出上訴書狀，其
未敘述上訴之理由者並得於提起上訴後十日內向本院補提理由書
（均須按他造當事人之人數附繕本）。
                                      書記官  陳嘉文
中    華    民    國    95    年    9     月    1     日
附錄：本案論罪科刑法條全文
刑法第210條
  偽造、變造私文書，足以生損害於公眾或他人者，處五年以下
  有期徒刑。
刑法第216條
  行使第210條至第215條之文書者，依偽造、變造文書或登載不
  實事項或使登載不實事項之規定處斷。
刑法第339條
  意圖為自己或第三人不法之所有，以詐術使人將本人或第三人
  之物交付者，處五年以下有期徒刑、拘役或科或併科一千元以
  下罰金。
  以前項方法得財產上不法之利益或使第三人得之者，亦同。
  前二項之未遂犯罰之。
附表一：
  偽造「被告乙○○與黃朝木名義於86年4月25日簽訂總價款為4
  200元之不動產買賣契約書」內：
  (一)第1頁第2行偽造「黃朝木」印文一枚。
  (二)第1頁第4行偽造「黃朝木」印文一枚。
  (三)第1頁第7行（刪除處）偽造「黃朝木」印文一枚。
  (四)第1頁第8行「記載地號」處偽造「黃朝木」印文一枚。
  (五)第2頁第3行（刪除處）偽造「黃朝木」印文一枚。
  (六)第2頁第7行（刪除處）偽造「黃朝木」印文一枚。
  (七)第2頁第14行外空白處偽造「黃朝木」、「楊萬發」印文各
    一枚。
  (八)第3頁第3行（刪除處）偽造「黃朝木」印文一枚。
  (九)第3頁第8行（刪除處）偽造「黃朝木」印文一枚。
  (十)第3頁第12行偽造「黃朝木」印文一枚。
  (十一)第4頁第11行見證人偽造「楊萬發」印文一枚。
  (十二)第4頁第12行賣主欄偽造「黃朝木」署名、印文各一枚。
附件二：（即偽造「被告乙○○與黃朝木名義於86年4月25日簽
        訂總價款為4200元之不動產買賣契約書」影本）


司法院資訊處製作；財團法人民間司法改革基金會備份。
